【裁判字號】    95,訴,450
【裁判日期】    951218
【裁判案由】    偽造有價證券等
【裁判全文】
臺灣屏東地方法院刑事判決               95年度訴字第450號
公  訴  人  臺灣屏東地方法院檢察署檢察官
被      告  丙○○
指定辯護人  本院公設辯護人己○○
上列被告因偽造有價證券等案件，經檢察官提起公訴（94年度偵
字第4398號），本院判決如下：
    主  文
丙○○連續意圖供行使之用，而偽造有價證券，處有期徒刑壹年
捌月。如附表所示本票上偽造丁○○、戊○○為發票人部分均沒
收。
    犯  罪  事  實
一、丙○○自民國84年4 月間起，即陸續向乙○○借款新臺幣（
    下同）324 萬元，因乙○○要求丙○○提出債權擔保，丙○○明知其並未經丁○○、戊○○之同意，竟基於意圖供行使
    之用，而偽造有價證券之概括犯意，於同年9 月12日，在其
    位於屏東縣高樹鄉○○村○○路24號之住處，以其名義連續
    簽發如附表編號一、二所示、面額分別為160 萬元、164 萬
    元之本票2 紙（下稱系爭本票），並分別於附表編號一、二
    之本票上偽簽其弟丁○○、戊○○之簽名，及於附表編號二
    之本票上盜用戊○○之印文在本票之發票人欄上，使丁○○
    、戊○○分別成為系爭本票之共同發票人，致丁○○、戊○○受有被行使票據追索權之虞，偽造完成後再持以交予乙○○作為上開借款之擔保而行使之，足以生損害於丁○○、戊○○及乙○○。
二、案經乙○○訴請臺灣屏東地方法院檢察署檢察官偵查起訴。
    理  由
一、按被告以外之人於審判外之言詞或書面陳述，除法律有規定
    者外，不得作為證據，刑事訴訟法第159 條第1 項固定有明
    文。惟被告以外之人於審判外之陳述，雖不符同法第159 條
    1 至之4 之規定，而經當事人於審判程序同意作為證據，法
    院審酌該言詞陳述或書面陳述作成時之情況，認為適當者，
    亦得為證據。又當事人、代理人或辯護人於法院調查證據時
    ，知有第159 條第1 項不得為證據之情形，而未於言詞辯論
    終結前聲明異議者，視為有前項之同意，同法第159 條之5
    亦定有明文。查本案證人乙○○、丁○○、戊○○、甲○○
    於偵查中檢察事務官詢問時之證述，為審判外之陳述而屬傳
    聞證據，公訴人、被告及辯護人於本院準備程序及審判程序
    中對於上開證人之證述暨其他相關具傳聞性質之證據資料之
    證據能力，均未表示爭執，且迄於言詞辯論終結前亦未聲明
    異議。本院審酌渠等陳述及證據資料作成時之情況，核無違
    法取證或其他瑕疵，認為以之作為證據為適當，上開證人於
    審判外之陳述及相關證據資料，自得做為證據。
二、訊據被告丙○○固坦承其未經丁○○、戊○○之同意，於前
    揭時、地在如附表所示之本票2 紙上分別偽造丁○○、戊○○之署名而偽造丁○○、戊○○為本票之共同發票人之情不
    諱，惟矢口否認有何偽造有價證券犯行，辯稱：伊並未向乙○○借錢，系爭本票2 紙是乙○○逼伊簽發的，另本票上戊○○之印文部分，則非伊所蓋用云云。惟查：
（一）前揭犯罪事實，業據證人即告訴人乙○○於偵查中證稱：
      5 月間被告係拿丁○○、戊○○之土地所有權狀、印鑑證
      明、戶籍資料、土地買賣契約書給我看，說要以抵押方式
      向我借錢，只有被告拿土地所有權狀等資料給我看，丁○○、戊○○都沒出面與我接洽過（見發查卷第58、59頁）
      ，84年4 月間被告即以客票向我借60萬元，之後又借了4
      次計264 萬元，總計324 萬元，84年9 月12日我與被告要
      去代書處辦理土地抵押權設定，當時被告就把已簽好的系
      爭本票2 紙交給我，當作借錢的憑證，我並沒有逼她開本
      票等語（見發查卷第81、82頁）明確；證人即代書邱正麟
      亦於偵查中結證稱：當初要辦抵押權設定時我要他們提出
      本票正本，系爭本票是當時乙○○當時提出的本票等語（
      見偵查卷第10、11頁）；且證人丁○○、戊○○均於偵查
      中證稱渠等並未同意被告簽發系爭本票，因渠等土地售予
      被告，尚未過戶，土地所有權狀等資料均交予被告，渠等
      全部都不知情，亦未曾與乙○○接觸等語綦詳，證人戊○○並證稱：我是這幾天才知道借錢的事等語（見發查卷第
      84、75頁），並有系爭本票影本2 紙、丁○○、戊○○之
      土地所有權狀、印鑑證明各2 份及土地登記申請書（見發
      查卷第4 至12-4頁）附卷可稽，足認被告確有冒用丁○○
      、戊○○之名義簽發系爭本票2 紙，而偽造丁○○、戊○○為共同發票人之本票，並持以交付告訴人乙○○等情。
（二）被告雖辯稱伊未曾向乙○○借款，係因乙○○於84年8 月
      底到伊家裡毆打甲○○（原名徐英傑），甲○○跑開後，
      伊才表示要幫他處理，並將前開土地之相關資料及丁○○
      、戊○○之印鑑證明、戊○○之印章等物交予乙○○，9
      月時乙○○又到伊家要求伊簽2 張本票，乙○○口氣不好
      地說若伊不簽就要給伊好看，他自己1 人來，身上用破布
      裝著不知何東西，當時只有我們2 個人在場云云。惟被告
      於本院審理時供稱：伊確曾開過1 張面額為60萬元的本票
      向告訴人借錢，並由甲○○背書等語（見本院卷第46頁反
      面至第47頁），此與其所辯未曾向告訴人借款云云已相矛
      盾；且被告前於92年11月14日檢察事務官詢問時就其簽發
      系爭本票之情節僅稱：乙○○當天說「既然你要當公親，
      便要給我一個保障」，就一直要求我簽這2 張本票等語（
      見發查卷第76頁），並未指稱告訴人有以不法手段強迫其
      簽發系爭2 紙本票之情；嗣於92年11月24日檢察事務官詢
      問時則稱：那天乙○○和8 、9 個人一起來，他說我若不
      開本票給他，他便要砸我的門窗，我為了不讓甲○○被他
      們毆打，不得已，便簽給他了云云（見發查卷第84頁），
      被告就告訴人如何強迫其簽發系爭本票之情節、方式，或
      稱有8 、9 人一起來要砸門窗，或稱僅告訴人1 人來，不
      知持何物云云，前後供述反覆不一，其供述之真實性實有
      可疑。至證人甲○○雖於本院審理時證稱：乙○○以不當
      手法對我討債，對我言詞恐嚇，我被騷擾覺得很煩，就去
      被告家裡住，乙○○偶爾還是會來逼債，被告看到後會從
      中勸阻，幫忙協調，但沒有解決，乙○○會以威脅的手段
      威脅我與被告，經被告轉述我才知道被告為了保護我，而
      簽發系爭本票給乙○○，被告是10幾年前告訴我的，我向
      乙○○借的錢被告有用到，她為了承擔責任所以才簽本票
      ，我沒有告過被告云云（見本院卷第42至46頁），惟依其
      上開證述內容，其並無遭告訴人以暴力毆打索討債務之情
      ，與被告所辯已有不符；且證人甲○○前於檢察事務官詢
      問時業證稱：（問：被告稱其係因你跟告訴人借錢無力償
      還，所以才開本票給告訴人，是否屬實？）不實在，我向
      告訴人借錢是以我自己的名義設定房屋抵押權及開本票，
      至於被告自己開的本票我不清楚等語明確，並先後2 次清
      楚向檢察事務官表示要告被告詐欺等語（見發查卷第91、
      105 頁），於本院審理時卻翻異前詞，一再表示被告並未
      向告訴人借錢，被告係為伊才簽發系爭本票，復稱伊沒有
      告過被告云云，與其於偵查中之證述內容大相逕庭，顯見
      證人甲○○於本院之證述無非嗣後迴護被告之詞，尚難據
      為被告有利之認定。
（三）此外，另參以被告簽發系爭本票後之態度，被告於簽發系
      爭本票後，尚於90年、91年間自行寄送信函予告訴人，內
      容略為：黃大哥您好，這筆款項雖不多，但相信夠您解決
      您目前的困難了，朋友一場要互相體諒，相信我穆姊絕對
      不會讓您失望了，MCH 筆等字，及銀行存摺餘額查詢表、
      支付憑證書等件，復寄送內容為自抒其對政治事件看法之
      信函予告訴人，有被告上開信函3 份在卷可佐（見發查卷
      第29至33頁、第49、50頁），且被告亦供稱係因告訴人一
      直問伊何時還錢，伊即寫信給他，表示伊有誠意要還錢，
      並自承於84年間簽發系爭本票後，復於86、92年間簽發數
      紙本票交予告訴人等情（見本院卷第46頁、第17頁反面、
      第18頁），並有本票3 紙可參（見發查卷第32頁），則被
      告於84年間既然即以土地仲介為業，當知簽發本票對發票
      人之權利義務影響重大，若被告確有遭告訴人脅迫簽發系
      爭本票之情，理應儘速報警處理，並將此事立即告知丁○○及戊○○，使渠2 人知所因應，並循法律途徑求援，惟
      被告不但不曾報警處理，亦未曾將伊以其弟丁○○、戊○○名義簽發系爭本票之事告知渠2 人，而稱我忘了跟他們
      說了，是乙○○去找他們2 人時，他們才發現的云云（見
      本院卷第65頁背面），完全無視其以丁○○、戊○○之名
      義所簽發之系爭本票有致渠2 人被行使票據追索權之虞，
      已對渠2 人之權益造成重大影響；且於其簽發系爭本票後
      ，復持續自行簽發本票予告訴人以求延期清償，並寄送和
      其與告訴人間之金錢債務關係無關之信函予告訴人，顯見
      其本件案發後仍與告訴人往來密切，益徵被告並無遭告訴
      人以不法手段強迫簽發系爭本票之情，是被告所辯均係臨
      訟諉卸之責，殊難採信。
（四）綜上所述，本件被告假冒丁○○、戊○○之名義，簽發系
      爭本票之事證明確，被告犯行堪予認定，應依法論科。
二、論罪科刑：
（一）按行為後法律有變更者，適用行為時之法律。但行為後之
      法律有利於行為人者，適用最有利於行為人之法律，刑法
      第2 條第1 項定有明文；且犯罪在刑法施行前，比較裁判
      前之法律孰為有利於行為人時，應就罪刑有關之一切情形
      ，比較其全部之結果，而為整個之適用，不能割裂而分別
      適用有利益之條文（最高法院27年上字第2615號判例意旨
      參照）。本件被告行為後，刑法及刑法施行法業於民國95
      年7 月1 日修正施行，本件論罪科刑所適用關於偽造有價
      證券罪之法定刑、連續犯等法律均有所變更，爰詳述如下
      ：
（１）被告行為後，經總統於95年6 月14日以華總一義字第
      09500035181 號令公佈之增訂刑法施行法第1 條之1 規定
      ：「中華民國94年1 月7 日刑法修正施行後（按指95年7
      月1 日），刑法分則編所定罰金之貨幣單位為新臺幣。94
      年1 月7 日刑法修正時，刑法分則編未修正之條文定有罰
      金刑者，自94年1 月7 日刑法修正施行後，就其所定數額
      提高為30倍。但72年6 月26日到94年1 月7 日新增或修正
      之條文，就其所定數額提高為3 倍。」，並自95年7 月1
      日施行。查刑法第201 條第1 項偽造有價證券罪之法定刑
      中，有關罰金刑部分，於刑法施行法第1 條之1 修正增訂
      前，其貨幣單位為銀元，罰金刑之提高標準應適用罰金罰
      鍰提高標準條例第1 條前段規定：「依法律應處罰金、罰
      鍰者，就其原定數額得提高為2 倍至10倍。」，而再依現
      行法規所定貨幣單位折算新臺幣條例第2 條規定：「現行
      法規所定金額之貨幣單位為圓、銀元或元者，以新臺幣元
      之3 倍折算之。」，是刑法第201 條第1 項法定刑罰金刑
      部分，如換算為新臺幣，原應為罰金新臺幣90,000元以下
      （3,000 元×10×3） ；而如適用上開修正後刑法施行法
      第1 條之1 規定提高30倍，亦為新臺幣90,000元以下，比
      較適用新舊法之結果，其關於法定刑為罰金部分之提高標
      準相同，修正後法律並無較有利於被告之情形。又被告行
      為後，就罰金刑之下限部分，刑法第33條第5 款亦經修正
      為：「罰金：新臺幣1 千元以上，以百元計算之。」，與
      修正前刑法第33條第5 款規定「罰金：1 元以上。」不同
      ，比較新舊法結果，新法之罰金刑下限業已提高，此部分
      修正後之刑法亦無較有利於被告之情形。
（２）修正後刑法第56條已刪除連續犯之規定，而本案被告先後
      2 次偽造本票犯行，乃基於概括犯意而犯同一罪名（詳如
      後述），依修正前刑法第56條係屬連續犯，以一罪論，但
      得加重其刑至二分之一；惟如依新法之規定，因連續犯業
      經刪除，即應按數罪之規定予以分論併罰，數罪併罰之結
      果，顯較諸以一罪論而加重其刑至二分之一之結果不利於
      被告，比較新舊法結果，修正後刑法並無較有利於被告之
      情形。
（３）經綜合上述全部罪刑比較結果，被告行為後之法律均無較
      有利之情形，故本件應依刑法第2 條第1 項前段適用被告
      行為時即95年7 月1 日修正施行前之法律規定論處。
（二）核被告丙○○所為，係犯刑法第201 條第1 項之偽造有價
      證券罪。被告偽造署押及盜用印文之行為，均屬偽造有價
      證券之部分行為，不另論罪；其於偽造有價證券後，復持
      之行使，行使偽造有價證券之低度行為，應為偽造有價證
      券之高度行為所吸收，亦不另論罪。被告先後偽造丁○○
      、戊○○為共同發票人之本票2 紙，時間緊接，所犯構成
      要件相同之罪名，顯係基於概括犯意為之，應依修正前刑
      法第56條連續犯之規定，論以一罪，並加重其刑（被告偽
      造系爭本票之時間雖密接，惟客觀上仍可區分為2 行為，
      且係分別侵害丁○○、戊○○之法益，尚難認屬接續之1
      行為，附予敘明）。被告偽造本票之行為，固無足取，然
      其僅係因其與告訴人間之金錢債務關係，為應告訴人之要
      求提供借款之擔保，而觸犯本件重罪，且被告嗣後復陸續
      簽發其他本票交予告訴人以求延期清償，告訴人並未實際
      持系爭本票對丁○○、戊○○之財產為強制執行，被告縱
      科以本件犯罪之法定最低刑度3 年以上有期徒刑，仍嫌過
      重，被告因一時失慮致罹重刑，客觀上足以引起一般同情
      ，顯有堪資憫恕之處，是本院認即令處以法定最低刑度猶
      嫌過重，爰依刑法第59條規定減輕其刑，並依法先加後減
      之。爰審酌被告一時為擔保借款，而假冒其弟名義偽簽本
      票，致犯刑章，並參酌其素行尚可，及其犯罪之動機、目
      的、手段、所生之危害及犯後態度等一切情狀，量處如主
      文所示之刑（修正後刑法第57條、第59條之規定，為法院
      就刑之裁量及酌減審認標準見解之明文化，非屬法律之變
      更，不生比較適用之問題，最高法院95年第8 次刑事庭會
      議決議參照）。按票據偽造或票據上簽名之偽造，不影響
      真正簽名之效力，票據法第15條定有明文，是被告分別與
      丁○○、戊○○等人為共同發票人如附表所示之本票，其
      中丁○○、戊○○為發票人部分雖係偽造，然被告之簽名
      為真正，則被告為發票人部分則仍屬有效票據，不在應依
      法沒收之列（參照最高法院84年台上字第1550號判例），
      是本院僅就被告偽造丁○○、戊○○部分之本票，依刑法
      第205 條之規定，宣告沒收之。
據上論斷，應依刑事訴訟法第299 條第1 項前段，刑法第2 條第
1 項前段、第201 條第1 項、第205 條、第59條，修正前刑法第
47條，罰金罰鍰提高標準條例第1 條前段，判決如主文。
本案經檢察官陳川傑到庭執行職務。
中    華    民    國    95    年    12    月    18    日
                      刑事第五庭 審判長 法  官   石家禎
                                        法  官   陳秀慧
                                        法  官   李宜娟
以上正本證明與原本無異。
如不服本判決應於收受本判決送達後10日內向本院提出上訴書狀
，其未敘述上訴理由者，並得於提起上訴後10日內向本院補提理
由書狀（均須按他造當事人之人數附繕本）「切勿逕送上級法院
」
中    華    民    國    95    年    12    月    19    日
                                        書記官   林香如
附錄本案論罪科刑法條
刑法第201條：
意圖供行使之用，而偽造、變造公債票、公司股票或其他有價證
券者，處3 年以上10年以下有期徒刑，得併科3 千元以下罰金。
行使偽造、變造之公債票、公司股票或其他有價證券，或意圖供
行使之用，而收集或交付於人者，處1 年以上7 年以下有期徒刑
，得併科3 千元以下罰金。
附表：
┌──┬────┬─────┬───┬──────┐
│編號│ 票 號  │票面金額  │發票人│  發票日期  │
├──┼────┼─────┼───┼──────┤
│ 一 │0000000 │ 新臺幣   │丙○○│ 84年9月12日│
│    │        │ 160萬元  │丁○○│            │
├──┼────┼─────┼───┼──────┤
│ 二 │0000000 │ 新臺幣   │丙○○│ 84年9月12日│
│    │        │ 164萬元  │戊○○│            │
└──┴────┴─────┴───┴──────┘


司法院資訊處製作；財團法人民間司法改革基金會備份。
